Inventaris van het archief van het Nederlandse Diplomatiek Agentschap Egypte en van het Consulaat-Generaal te Alexandrië, 1861-1884
Nationaal Archief, Den Haag
Politiek Agentschap Egypte
Agentschap Egypte
1861-1884
Z21074
1.10 meter; 58 inventarisnummers.
Normale geschreven, getypte en gedrukte documenten, geen bijzondere handschriften.
Nationaal Archief, Den Haag
Consulaat Egypte
Consulaat-Generaal Egypte
Het archief bevat voor de periode 1861-1884 correspondentie met het Ministerie van Buitenlandse Zaken en overige departementen, met Egyptische autoriteiten, met Nederlandse en buitenlandse gezanten en consuls, met de overige Nederlandse Consulaten (in Caïro, Suez en Port Saïd) en de minister-resident te Constantinopel. Tevens bevat het registers van het consulaat-generaal te Alexandrië houdende notariële akten e.d. (1827-1892).
Archiefvorming
Geschiedenis van de archiefvormer
De Nederlandse vertegenwoordiging in Egypte
De Nederlandse vertegenwoordiging in Egypte dateert uit de negentiende eeuw, uit de tijd van de Turkse overheersing. In verband met het toenemende handels- en scheepvaartverkeer tussen Nederland en Egypte werd bij Koninklijk besluit van 10 april 1820 nr. 117 A Busconti tot onbezoldigd Nederlands consul te Alexandrië benoemd. In 1827 werd hij opgevolgd door P.A. Schutz die in 1834 door de Nederlandse regering werd benoemd tot consul-generaal. In 1851 werd Schutz opgevolgd door S.W. Ruijssenaers. In 1852 werd voor het eerst een vice-consul aangesteld in Caïro en een handelsagent te Damiette; deze laatste post werd in 1853 weer opgeheven, gezien het beperkte belang voor Nederland.
In verband met de openstelling van het Suez-kanaal vestigden bijna alle Europese staten vertegenwoordigingen in Suez en Port Saïd. Nederland benoemde in 1868 F. Gaertner als vice-consul te Suez. De Nederlandse belangen in Port Saïd werden tot 1870 waargenomen door de Oostenrijkse vice-consul aldaar; in 1870 volgde de benoeming van J. Hollebeke tot vice-consul voor Nederland in Port Saïd.
Bij de rechtshervorming in Egypte werden in 1876 de "Mixed Courts" opgericht; deze waren samengesteld uit Egyptische en Europese rechters, waarbij de laatsten in de meerderheid waren. Deze gemengde rechtbanken waren belast met de behandeling van civiele rechtzaken tussen Egyptenaren en buitenlanders dan wel tussen niet-Egyptenaren. Hiermee kwam een einde aan de toestand waarbij de inmiddels sterk gegroeide aantallen Europeanen onder uitsluitende jurisdictie van hun consulaire vertegenwoordigers stonden. Desondanks bleef de consulaire rechtspraak ten aanzien van Nederlanders gehandhaafd. Hoewel de gemengde rechtbanken in 1876 gingen functioneren besloot Nederland al in 1874 toe te treden tot de rechtshervorming. Mr. J.H. Stoppelaar kreeg toestemming tot het aannemen van de functie van rechter bij de in Egypte in te stellen gemengde rechtbanken van eerste aanleg. In verband met de installatie van een gemengde rechtbank, en de vestiging van de Suez Kanaal Maatschappij te Ismailia, werd de Fransman J.L.P. Pierre, hoofdambtenaar bij die maatschappij, in 1878 benoemd tot vice-consul voor Nederland in Ismailia. Mede door de verplaatsing van de Suez Kanaal Maatschappij naar Port Saïd werd de post in 1889 weer opgeheven.
In verband met het feit dat de politieke gebeurtenissen zich merendeels in Caïro afspeelden besloot de Nederlandse regering in 1884 het consulaat-generaal en het diplomatiek agentschap van Alexandrië te verplaatsen naar Caïro. De steeds toenemende invloed van Groot-Brittannië leidde ertoe dat Egypte in 1914 een Brits protectoraat werd. In 1922 werd Egypte een souvereine staat. Enkele maanden later besloot de Nederlandse regering het consulaat-generaal te Caïro te verheffen tot gezantschap.
Geschiedenis van het archiefbeheer
Ten gevolge van de nationalistische opstand van 1882 is een groot deel van de Nederlandse consulaire archieven in Egypte verloren gegaan. Van de bewaard gebleven archieven zijn de eerste bestanddelen van de Nederlandse vertegenwoordigingen in maart 1940 aan het Ministerie van Buitenlandse Zaken in Den Haag overgedragen.
Het archief werd in 1987 door het Ministerie van Buitenlandse Zaken aan de Tweede Afdeling van het Algemeen Rijksarchief overgedragen. De omvang van het archief bedraagt 0.8 m'.
Het archief is krachtens bepalingen van de Archiefwet overgebracht.
2.05
Aanwijzingen voor de gebruiker
Openbaarheidsbeperkingen
Volledig openbaar.
Materiële beperkingen
Aanvraaginstructie
Openbare archiefstukken kunnen online worden aangevraagd en gereserveerd. U kunt dit ook via de terminals in de studiezaal van het Nationaal Archief doen. Om te kunnen reserveren dient u de volgende stappen te volgen:
U maakt een profiel aan op www.gahetna.nl, en logt vervolgens in
Via de archiefinventaris (alleen de beschrijvingen met rode nummers) selecteert u het gewenste archiefstuk door op de knop 'Reserveren' te klikken
In het volgende scherm geeft u aan op welke dag u het archiefstuk wilt inzien
Indien u zich bevindt in de studiezaal en een tafelnummer heeft ontvangen kunt u dit nummer vermelden. Als u geen tafelnummer heeft kunt u tafelnummer 777 laten staan
Vervolgens bevestigt u uw reservering door deze te versturen.
Verwant materiaal
Beschikbaarheid van kopieën
Beschrijving van de series en archiefbestanddelen
- Correspondentie met het Ministerie van Buitenlandse Zaken te 's-Gravenhage, 1875-1883; 1-7; 7 omslagen
  Zie ook de inventarisnummers 43 - 48
  - 1875 - 1877, 1
  - 1878, 2
  - 1879, 3
  - 1880, 4
  - 1881, 5
  - 1882, 6
  - 1883, 7
- Correspondentie met het Ministerie van Buitenlandse Zaken te 's-Gravenhage, afdeling Kabinet, 1880, 1882 - 1883; 8-10; 3 omslagen
  Zie ook inventarisnummer 43 - 48
  - 1880, 8
  - 1882, 9
  - 1883, 10
- Correspondentie met de overige departementen van algemeen bestuur, 1878-1881; 11; 1 omslag
- Correspondentie met het Egyptische Ministerie van Buitenlandse Zaken te Caïro, 1880-1882 en 1884; 12-14; 3 omslagen
  - 1880, 12
  - 1881, 13
  - 1882 en 1884, 14
- Correspondentie met Nederlandse gezanten en consuls, 1879-1884; 15; 1 omslag
- Correspondentie met buitenlandse gezanten en consuls, 1880-1884; 16-20; 5 omslagen
  - 1880, 16
  - 1881, 17
  - 1882, 18
  - 1883, 19
  - 1884, 20
- Correspondentie met het Nederlandse consulaat te Caïro, 1880-1884; 21-25; 5 omslagen
  Zie ook inventarisnummer 41
  - 1880, 21
  - 1881, 22
  - 1882, 23
  - 1883, 24
  - 1884, 25
- Correspondentie met de legatie en met de minister-resident te Constantinopel, 1874-1884; 26-27; 2 omslagen
  Zie ook inventarisnummer 49
  - 1874 - 1878, 26
  - 1879 - 1884, 27
- Correspondentie met het consulaat te Suez, 1880-1881; 28; 1 omslag
- Correspondentie met het consulaat te Port Saïd, 1880-1882; 29-31; 3 omslagen
  - 1880, 29
  - 1881, 30
  - 1882, 31
- Algemene correspondentie, 1880-1884; 32- 36a; 6 omslagen
  - 1880, 32
  - 1881, 33
  - 1882, 34
  - 1883, 35
  - 1884, 36
  - 1882 - 1884, 36A
- Stukken betreffende de "Commission des Indemnite's Egyptiennes" tot regeling van geleden schade ten gevolge van oproer en brandstichting in Alexandrie", 1882-1883; 37-38; 2 omslagen
  - Deel 1, 37
  - Deel 2, 38
- Ingekomen en minuten van uitgaande stukken betreffende het stoomschip "Marnix", 1882; 39; 1 omslag
- Ingekomen en minuten van uitgaande stukken betreffende comptabiliteitsaangelegenheden, 1883; 40; 1 omslag
- Correspondentie met Nederlandse consulaten in Egypte, 1876-1884; 41; 1 omslag
  Zie ook de inventarisnummer 21 - 25 en 28 - 31
- Ingekomen en minuten van uitgaande stukken betreffende de "De'le'gation Hygie'nique en Sanitaire", 1883-1885; 42; 1 omslag
- Kopieboeken van uitgaande brieven aan het Ministerie van Buitenlandse Zaken te 's-Gravenhage, 1861-1869; 43-48; 7 delen
  Zie ook de inventarisnummers 1 - 10
  - 1861 - 1869, 43
  - 1869 - 1873, 44
  - 1874 - 1876, 45
  - 1876 - 1878, 46
  - 1878 - 1881, 47
  - 1884, 48
- Kopieboek van uitgaande brieven aan de legatie te Constantinopel, 1874-1884; 49; 1 deel
  Zie ook inventarisnummers 26 en 27
- Kopieboeken van uitgaande brieven, 1876-1884; 50-54; 5 delen
  - 1876 - 1879, 50
  - 1879 - 1882, 51
  - 1882 - 1884, 52
  - 1882 - 1884, 53
  - 1882 - 1884, 54
- Registers van het consulaat-generaal te Alexandrië, houdende notariële akten, akten burgerlijke stand, (scheeps)verklaringen, afgifte van paspoorten etc., 1827-1892.; 55-57; 3 delen.
  In het Nederlands, Engels, Frans en Italiaans
  - 1827 - 1844, 55
  - 1844 - 1861, 56
  - 1861 - 1892, 57